【裁判字號】    91,訴,1857
【裁判日期】    920103
【裁判案由】    清償借款
【裁判全文】
臺灣板橋地方法院民事判決  九十一年度訴字第一八五七號
    原      告    丙○○
    複  代理人    甲○○
    被      告    乙○○
右當事人間清償借款事件，本院判決如左：
    主    文
被告應給付原告新台幣捌拾伍萬元，及自民國九十一年八月二十九日起至清償日止，
按週年利率百分之五計算之利息。
訴訟費用由被告負擔。
本判決於原告以新台幣貳拾捌萬參仟元供擔保後，得為假執行；但被告如於假執行程
序實施前，以新台幣捌拾伍萬元為原告預供擔保，免為假執行。
    事    實
甲、原告方面：
  一、聲明：
  １如主文第一項所示。
  ２願供擔保請准宣告假執行。
  二、陳述：
  １被告邀原告為連帶保證人，於民國八十六年九月十七日，向訴外人台中市第二信
    用合作社水湳分社（下稱水湳分社）借款新台幣（下同）六百萬元，被告並提供
    坐落台中市○○區○○段第六五九、六五九之一地號土地及其上一三四一建號即
    門牌號碼為台中市○○路一五四巷五七弄六號建物，設定最高限額抵押權予水湳
    分社，嗣因被告未依約清償，經水湳分社向臺灣臺中地方法院聲請強制執行，由
    該院以八十七年度執字第八九五四號受理，嗣經拍賣前開抵押物後，尚有一百零
    九萬二千七百八十六元未受清償，水湳分社就上開不足部分，續就原告所有之房
    地聲請強制執行，原告於八十八年四月十九日與水湳分社達成和解，由原告以保
    證人地位代被告清償借款八十五萬元，水湳分社撤回強制執行。依民法第七百四
    十九條規定，保證人向債權人為清償後，債權人對於主債務人之債權，於其清償
    之限度內，移轉與保證人，原告以保證人身分代被告清償借款，自得請求被告返
    還，爰訴請被告給付原告八十五萬元及自起訴狀繕本送達翌日起至清償日止按年
    息百分之五計算之利息。
  ２原告所清償者為被告所借貸之款項：
    兩造於八十六年九月十七日同時向水湳分社各借貸六百萬元，其中被告之借款係
    以「台中市○○區○○段六五九地號及同區段六五九之一地號暨其上建物門牌號
    碼為台中市○○路一五四巷五七弄六號房屋」為抵押物設定最高限額抵押權予水
    湳分社；原告之借款則係以「台中市○○區○○段六五九之二地號及同區段六五
    九∣三地號暨其上建物門牌號碼為台中市○○路一五四巷五七弄六之一號房屋」
    為抵押物設定最高限額抵押權予水湳分社，有土地登記申請書暨抵押權設定契約
    書可證。嗣因前開二筆借款均有遲繳利息之情形，經水湳分社向台灣台中地方法
    院聲請強制執行。其中借款人為被告之案件，經台中地方法院以八十七年執字第
    八九五四號受理，並經拍賣抵押物後，水湳分社之債權尚有一百零九萬二千七百
    八十六元未受清償，有台中地方法院函文及強制執行金額計算書分配表可證。借
    款人為原告之案件，台中地方法院以八十七年執字第八五七四號受理，並經拍賣
    抵押物後，水湳分社之債權尚有七十二萬五千二百八十三元未受清償。由於水湳
    分社就被告為借款人之債務不足清償部分，續就原告所有房屋及土地予以查封，
    故原告與水湳分社達成協議，以八十五萬元代被告清償，此有水湳分社出具之同
    意書可證。綜上，被告向水湳分社借款六百萬元，並由原告為連帶保證人，嗣因
    原告代為清償，原告自得請求被告返還之。
  ３原告否認與訴外人蔡鴻文、答鯨玫合夥投資系爭土地及建物，亦否認系爭土地係
    信託登記於被告名下，蓋訴外人賴榮華、何登茂等人於八十五年間投資購買系爭
    土地，並於其上興建房屋，因資金不足，由訴外人蔡鴻文、答鯨玫承接，嗣後渠
    等再邀原告投資六百萬，是原告並非承接賴榮華、何登茂所有房地之人，原告並
    未與渠等為合夥之約定，實際上係原告借款予渠等，此由蔡鴻文簽發四紙共六百
    萬元之支票交付原告可證，且訴外人蔡榮財亦未參與系爭房地之投資，此可傳訊
    蔡榮財為證，證人答鯨玫之證言不足採信。
乙、被告方面：
  一、聲明：
  １原告之訴及其假執行之聲請均駁回。
  ２如受不利判決，願供擔保請准宣告免為假執行。
  二、陳述：
  １本案係訴外人賴榮華、何登茂等人於八十五年間投資購買坐落台中市○○區○○
    段第六五九、六五九之一地號土地及其上一三四一建號即門牌號碼為台中市○○
    路一五四巷五七弄六號及同巷弄六之一號建物，然因資金不足，故由原告與訴外
    人蔡鴻文共同出面承接該投資案，復因蔡鴻文當時為拒絕往來戶，而將土地信託
    登記在被告名下，並將房屋起造人變更為原告，又因當時原告與蔡鴻文等人投資
    房地產之地點不只一處，為求資金靈活週轉運用，故由蔡鴻文與原告向水湳分社
    辦理貸款，每間房屋及系爭土地各貸款六百萬元，合計共貸款一千兩百萬元，因
    系爭土地信託登記在被告之名下，故其中六百萬元係由被告擔任借款人，而由原
    告擔任連帶保證人，另外六百萬元則是由原告擔任借款人，而由被告擔任連帶保
    證人，此並經原告對訴外人蔡鴻文於台中地方法院檢察署提出刑事告訴，並經台
    中地方法院九十一年度訴字第一０六號刑事判決，此有該判決書影本可參，在該
    案中即已查明確係原告與蔡鴻文等人合夥進行土地買賣投資，只係借用被告之名
    義信託登記土地，實際上被告與該合夥無關。另一方面，原告於前述刑事案件中
    曾提起附帶民事訴訟，在起訴狀中原告亦自承係與蔡鴻文等人合夥承接訴外人賴
    榮華與何登茂所有之土地與興建中房屋，並將土地信託登記於被告之名下後向水
    湳分社辦理貸款，此有該附帶民事起訴狀影本可參，顯見本案之貸款係原告因進
    行合夥投資，因資金需求需向銀行辦理貸款，然因當時土地信託登記在被告之名
    下，所以由被告出名向銀行辦理，被告雖為名義上之借款人，然實際所借得之款
    項均交由原告之合夥事業加以運用，所以就原、被告間之內部關係而論，原告方
    為真正之借款人，僅係借用被告之名義為之，則有關水湳分社貸款之本金與利息
    償還事務，應由原告自負其責，原告起訴主張顯無理由。請調閱台灣台中地方法
    院九十一年度訴字第一０六號刑事案件全部卷宗（台灣台中地方法院檢察署八十
    八年度偵續字第二六五號），以查明被告確實僅為信託登記名義人，雖以被告之
    名義借款，但實際上借款為原告之合夥事業所用，被告自無需對原告負返還之責
    。
  ２次查原告亦曾向水湳分社借款六百萬元，則原告所償還水湳分社之八十五萬元究
    竟是償還其個人之債務亦或是代被告所償還？從原告所提出之同意書中無從得知
    ，亦無法證明原告所清償之八十五萬元即為以被告名義向水湳分社所借款六百萬
    元之一部分，原告顯未盡舉證之責任，其主張亦無理由。
  ３依據民法第六八一條規定：「合夥財產不足清償合夥之債務時，各合夥人對於不
    足之額，連帶負其責任。」，故若合夥財產已明顯不足以清償合夥債務時，各合
    夥人對於合夥債務應負連帶履行之責任。今原告與訴外人蔡鴻文合夥投資房地產
    ，並邀被告出名信託登記於被告之名義，顯見當時原告等人與被告已有約定，將
    來本金與利息均由原告等人負責償還，縱認此一約定屬於合夥對於被告之承諾而
    具有合夥債務之性質，依法亦應於合夥財產不足以清償或履行時，由各合夥人負
    連帶履行之責任。今合夥所投資之「台中市○○區○○段六五九地號土地與六五
    九之一地號土地及其上建物門牌台中市○○路一五四巷五十七弄六號房屋」業已
    遭法院查封拍賣，其不足額甚至由原告自行出資清償，顯見合夥關係中已無任何
    財產得用以履行前述之約定，依法自應由原告負擔連帶履行之責任。故原告與蔡
    鴻文間是否有合夥關係之存在，與系爭土地是否信託登記於被告之名義，即與本
    件請求有關，自有斟酌之必要，懇請鈞長鑒察。
  ４系爭土地於信託登記於被告名義之前，曾辦理抵押權設定登記與予原告，此有台
    中中興地政事務所民眾閱覽異動索引資料影本可參，後因信託登記於被告之名下
    ，方將該抵押權登記塗銷。原告取得抵押權，無非係要保障原告某一特定權利，
    爾後原告竟願意塗銷抵押權設定登記，放棄自己之權利，若非是合夥財產信託登
    記於被告之名義，焉有可能為之？懇請鈞長向台中市中興地政事務所函查系爭土
    地於過戶登記於被告名義之前，是否曾設定抵押權與原告，並傳訊證人答鯨玫、
    何登茂即可查明真相。
  ５原告主張以被告名義為借款人之貸款，係以系爭土地及系爭房屋為擔保物設定抵
    押權予水湳分社，然依據該土地登記申請書及抵押權設定契約書內容所示，其中
    原告、被告均同時身兼義務人與債務人兩種身分，原告之主張與事實不符。再參
    諸另外一個貸款擔保物即「台中市○○區○○段六五九之二、六五九之三地號土
    地及其上建物門牌台中市○○路一五四巷五十七弄六之一號房屋」之土地登記申
    請書及抵押權設定契約書，亦係以原告、被告同時身兼義務人與債務人兩種身分
    ，可證當時係以系爭土地及系爭房屋來共同擔保以原告為借款人之貸款六百萬元
    及以被告名義為借款人之貸款六百萬元，而非單純擔保以被告名義為借款人之貸
    款無疑。故就此一部分，原告亦係為清償自己債務，自無理由請求被告負擔。
  ６依據原告所提出於臺灣台中地方法院之附帶民事訴訟起訴狀中，其係主張「投資
    」，而非借款，且稱「因當時被告答鯨玫、蔡鴻文及原告丙○○投資之房地產不
    止一處，為圖資金週轉靈活，遂決定向水湳分社辦理銀行之建築融資貸款」，顯
    見原告亦自承當時係與蔡鴻文等共同投資無疑；另一方面，原告於前一訴訟中亦
    主張「被告蔡鴻文、答鯨玫‧‧‧思原告丙○○正要辦理上述建築融資貸款，認
    有機可乘，竟起歹念，被告蔡鴻文、答鯨玫夫妻為受原告委託處理貸款事務之人
    」，亦可見該時確係原告要辦理貸款無疑。若依據原告所主張，係單純借款給蔡
    鴻文，並非投資合夥，則為何原告要辦理建築融資貸款？顯見原告主觀上亦認知
    該時係共同合夥投資，但因其與蔡鴻文等人之間產生糾紛，方提出背信罪的刑事
    告訴，由此亦可證明當時蔡鴻文與原告之間並非借貸關係。本案經證人答鯨玫到
    庭作證，亦已證明當時原告係與蔡鴻文合夥投資購買房地產，原告於本件改稱係
    借款與蔡鴻文，其主張顯非事實。
    理    由
一、原告主張：被告於八十六年九月十七日，邀原告為連帶保證人，向水湳分社借款
    六百萬元，被告並提供坐落台中市○○區○○段第六五九、六五九之一地號土地
    及其上一三四一建號即門牌號碼為台中市○○路一五四巷五七弄六號建物，設定
    最高限額抵押權予水湳分社，嗣因被告未依約清償，經水湳分社向臺灣臺中地方
    法院聲請強制執行，由該院以八十七年度執字第八九五四號受理，嗣經拍賣前開
    抵押物後，尚有一百零九萬二千七百八十六元未受清償，水湳分社就上開不足部
    分，續就原告所有之房地聲請強制執行，原告於八十八年四月十九日與水湳分社
    達成和解，由原告以保證人地位代被告清償借款八十五萬元，水湳分社撤回強制
    執行。原告以保證人身分，代被告清償借款，依民法第七百四十九條規定，自得
    請求被告返還，爰訴請被告給付原告八十五萬元及自起訴狀繕本送達翌日起至清
    償日止按年息百分之五計算之利息等情；被告則以：被告僅為土地之信託登記名
    義人，雖以被告之名義借款，但實際上借款係供原告與訴外人蔡鴻文之合夥事業
    所用，被告自無需對原告負返還之責等語置辯。
二、原告所主張：被告於八十六年九月十七日，邀原告為連帶保證人，向水湳分社借
    款六百萬元，被告並提供坐落台中市○○區○○段第六五九、六五九之一地號土
    地及其上一三四一建號即門牌號碼為台中市○○路一五四巷五七弄六號建物，設
    定最高限額抵押權予水湳分社，嗣因被告未依約清償，經水湳分社向臺灣臺中地
    方法院聲請強制執行，由該院以八十七年度執字第八九五四號受理，嗣經拍賣前
    開抵押物後，尚有一百零九萬二千七百八十六元未受清償，水湳分社就上開不足
    部分，續就原告所有之房地聲請強制執行，原告於八十八年四月十九日與水湳分
    社達成和解，由原告以保證人地位代被告清償借款八十五萬元，水湳分社撤回強
    制執行之事實，已據其提出與所述相符之借據、約定書、土地登記申請書、土地
    建築改良物抵押權設定契約書、臺灣台中地方法院囑託塗銷查封及抵押權登記函
    、該院民事執行處強制執行金額計算書分配表、台中市第二信用合作社同意書為
    證，堪信為真實。被告雖以：被告僅為土地之信託登記名義人，雖以被告之名義
    借款，但實際上借款係供原告與訴外人蔡鴻文之合夥事業所用，被告自無需對原
    告負返還之責等語置辯。惟按原告依修正前民法第七百四十九條之規定，本於保
    證人之地位，向債權人水湳分社為清償後，債權人對於被告之債權，於原告清償
    之限度內，移轉予原告，因此原告取代債權人之地位，對被告行使原借款債權之
    權利，被告既然同意出名為借款債務人，自應就借款債務負清償責任，被告不能
    以該借款實際上係供原告及訴外人蔡鴻文經營之合夥事業所用，而脫免其借款人
    之責任。又縱認被告所主張：其受原告及訴外人蔡鴻文之委託，將系爭土地信託
    登記於其名下，並出名向水湳分社借款等情為真，則被告亦必須先清償本件借款
    債務，始得謂其因處理合夥所委任之事務而負擔債務，對合夥主張享有債權，於
    合夥財產不足清償合夥債務時，與合夥人之個人債權為抵銷。綜上，被告拒絕清
    償借款，並無理由。原告依修正前民法第七百四十九條之規定，請求被告給付八
    十五萬元及自九十一年八月二十九日即起訴狀繕本送達翌日起至清償日止按年息
    百分之五計算之利息，洵屬有據，應予准許。
三、兩造均陳明願供擔保請准宣告假執行或免為假執行，核無不合，爰分別酌定相當
    之擔保金額准許之。
四、本件事證已臻明確，兩造其餘攻擊防禦方法及舉證並請求調查證據，核與判決結
    果不生影響，爰不再一一論述及調查，併此敘明。
五、結論：本件原告之訴為有理由，依民事訴訟法第七十八條、第三百九十條第二項
    、第三百九十二條，判決如主文。
中      華      民      國    九十二    年      一      月      三      日
                                  臺灣板橋地方法院民事第三庭
~B法  官  陳映如
右為正本係照原本作成。
如對本院判決上訴，須於判決送達後廿日內向本院提出上訴狀。
中      華      民      國    九十二    年      一      月      六      日
~B書記官  高玉彬


司法院資訊處製作；財團法人民間司法改革基金會備份。
